【裁判字號】    97,交聲,2578
【裁判日期】    970924
【裁判案由】    聲明異議
【裁判全文】
臺灣臺中地方法院交通事件裁定    97年度交聲字第2578號
原處分機關  交通部公路總局臺中區監理所臺中市監理站
異  議  人
即受處分人  甲○○
代  理  人  乙○○
上列受處分人因違反道路交通管理處罰條例案件，對於交通部公
路總局臺中區監理所臺中監理站民國95年4月13日所為之裁決（
裁監稽違字第裁61－GC0000000號裁決書），聲明異議，本院裁
定如下：
    主    文
異議駁回。
    理    由
一、按受處分人，不服道路交通管理處罰條例第八條主管機關所
    為之處罰，得於接到裁決書之翌日起二十日內，向管轄地方
    法院聲明異議，同條例第八十七條第一項定有明文。該二十
    日之不變期間應自裁決書送達後起算，如未經合法送達，則
    二十日之不變期間無從起算，裁決書不能確定；且得向管轄
    法院聲明異議之案件，應以業經合法送達為前提要件，如未
    經合法送達，該等聲明異議之案件，應屬不合法律上之程式
    ，應由原處分機關重行為合法送達後，再由受處分人於接到
    裁決書之翌日起二十日內，向管轄地方法院聲明異議（此時
    ，法院始得就裁決書之處分內容為實體判斷）。復按交通法
    庭認聲明異議不合法律上之程式，應以裁定駁回之，道路交
    通案件處理辦法第十八條前段亦有明文，對於未經合法送達
    之裁決書聲明異議，應屬不合法律上之程式，且該項不合法
    律上之程式亦不可補正，法院在程序上即應予駁回。
二、又按處理違反道路交通管理事件，有關文書送達之程序，依
    行政程序法之規定；送達，於應受送達人之住居所、事務所
    或營業所為之；違反道路交通管理事件統一裁罰基準及處理
    細則第五條、行政程序法第七十二條第一項前段定有明文。
    再依民法第二十條第一項之規定，依一定事實足認以久住之
    意思，住於一定之地域者，即為設定其住所於該地。顯見我
    國民法關於住所之設定，兼採主觀主義及客觀主義之精神，
    必須主觀上有久住一定地域之意思，客觀上有住於一定地域
    之事實，該一定之地域始為住所，故住所並不以登記為要件
    ，住所之廢止亦同。戶籍法為戶籍登記之行政管理規定，戶
    籍地址乃係依戶籍法所為之登記事項，戶籍法第二十三條、
    第二十四條固規定：戶籍登記事項有變更時，應為變更之登
    記，戶籍登記事項有錯誤或脫漏時，應為更正之登記，但此
    僅係戶政管理之行政規定。以故，戶籍登記之處所固得資為
    推定住所之依據，惟倘有客觀之事證，足認當事人已久無居
    住該原登記戶籍地域，並已變更意思以其他地域為住所者，
    即不得僅憑原戶籍登記之資料，一律解為其住所（最高法院
    97 年度台抗字第118號民事裁定意旨參照）。受處分人甲○
    ○雖於九十二年三月十八日設籍登記在臺中市○區○○路六
    號七樓，此有其戶籍查詢資料在卷可稽。惟受處分人於九十
    一年一月二十八日至同年二月五日在衛生署臺中醫院住院，
    經診斷罹有第一型糖尿病伴有酮酸毒症、第一型糖尿病伴腎
    臟病變、食道潰瘍，有嗜睡、呼吸困難等症狀，且因遺傳性
    糖尿病合併視網膜病變、尿毒症，行動不便，日常生活起居
    須由專人二十四小時照顧，自九十二年八月一日起，即入住
    位於臺中市○○區○○路四三一、四三三號之「康福護理機
    構」接受長期照護迄今，復因重度視障而領有中華民國身心
    障礙手冊，又因左手骨髓炎、菌血症、尿毒症，於九十七年
    七月十七日入順天綜合醫院治療，因左手骨髓炎潰爛厲害，
    於九十七年八月十一日行左手截肢，生活無法自理，需二十
    四小時專人照顧，有衛生署臺中醫院住院診斷證明書影本一
    份、康福護理之家護理證明書一份、中華民國身心障礙手冊
    影本一份、順天綜合醫院乙診診斷書影本一份在卷可稽。顯
    見受處分人自九十二年八月一日起即居住在位於臺中市○○
    區○○路四三一、四三三號之「康福護理機構」迄今，其在
    客觀上已久無居住在該原登記戶籍地域，且主觀上應已變更
    意思以上開「康福護理機構」為住所，自不得僅憑受處分人
    原戶籍登記之資料，而解為受處分人之住所。再按民法第二
    十條第二項規定：一人同時不得有兩住所。受處分人既已變
    更設定上開「康福護理機構」為其住所，則其原登記戶籍地
    即非其住所，故原處分機關於九十五年四月十三日所為之裁
    監稽違字第裁61－GC0000000號裁決書，即應送達至「康福
    護理機構」給受處分人收受，卻仍以受處分人之登記戶籍址
    為送達，其送達自不合法。
三、再按對於無行政程序之行為能力人為送達者，應向其法定代
    理人為之，行政程序法第六十九條第一項定有明文。而所謂
    「無行政程序之行為能力人」，應係指不能在行政程序中獨
    立以法律行為負義務者而言。受處分人有重度視障之身體障
    礙，且罹有前述之疾病，生活無法自理，需二十四小時專人
    照顧，並於九十二年八月一日起即入住「康福護理機構」接
    受長期照護，故受處分人在行政程序中似不能獨立以法律行
    為負義務，則受處分人是否屬無行政程序之行為能力人？應
    由原處分機關予以究明，待究明後再對受處分人本人或其法
    定代理人為送達，且如仍對受處分人本人為送達，亦應送達
    至上述「康福護理機構」給受處分人收受。則原處分機關在
    未究明受處分人有無行政程序之行為能力前，即逕對受處分
    人為送達，其送達亦不合法。
四、綜上所述，本件原處分機關上開裁決書之送達並不合法（自
    亦尚未確定，復無從為行政執行），則受處分人對此送達不
    合法之裁決書逕予聲明異議，應屬不合法律上之程式，且該
    不合法律上之程式亦無從補正，自應予以駁回。復應由原處
    分機關重新對受處分人（或其法定代理人）為合法之送達，
    待送達後，再由受處分人（或其法定代理人）於接到裁決書
    之翌日起二十日內，向本院交通法庭聲明異議。
據上論斷，應依道路交通管理處罰條例第八十七條第二項，道路
交通案件處理辦法第十八條前段，裁定如主文。
中    華    民    國    97    年    9     月    24    日
                    交通法庭    法  官  簡源希
上為正本係照原本作成。
如不服本裁定，應於送達後5日內，向本院提出抗告狀。
                                書記官  黃雅青
中    華    民    國    97    年    9     月    24    日


司法院資訊處製作；財團法人民間司法改革基金會備份。
